臺灣板橋地方法院刑事裁定　　　　　　　94年度聲判字第13號
聲　請　人　乙○○
?????　丁○○
共同代理人?楊金順律師
　　　　　　陳佳雯律師
被　　　告　甲○○
?????　戊○○
?????　丙○○
上列聲請人因被告偽造文書等案件，不服臺灣高等法院檢察署94
年度上聲議字第445 號駁回再議之處分（原不起訴處分案號：臺
灣板橋地方法院檢察署93年度偵續一字第67號），聲請交付審判
，本院裁定如下：
    主  文
聲請駁回。
    理  由
一、本件聲請意旨略以：(一)系爭遺囑之真偽應再重新鑑定：鑑定
    盧夢珠遺囑字跡之真偽，不能僅依一、二所金融機構之開戶
    資料，因該一、二所金融機構之開戶資料並無法證明是否全
    係盧夢珠所親筆填寫，倘被告三人其中之一曾陪同盧夢珠前
    往開戶代她填寫資料，鑑定結果如何能符合真實？況且被告
    戊○○所學的正是美工設計，仿效是他的專長，懇請鈞院向
    盧夢珠生前任教之台北市長安國中函調盧夢珠之履歷書正本
    及其他留存於該校需由盧夢珠親書之文書資料正本，並以之
    作為鑑定樣本，囑託刑事警察局或法務部調查局再次鑑定系
    爭遺囑之真偽；(二)原檢察官所認定之事實與證人所述不符：
    證人汪寶珠證稱盧夢珠生前雖有二次將保險箱鑰匙交給伊保
    管，然伊從未將鑰匙交付被告戊○○，而被告戊○○竟謊稱
    伊係持汪寶珠所交付之鑰匙開啟保險箱，渠二人關於保險箱
    鑰匙流向之供詞非但不符，且由被告戊○○說謊隱瞞，亦可
    知其是否覬覦遺囑所未載之其餘盧夢珠所有物，不言可喻；
    (三)被告三人之侵占犯行灼然甚明：吾姐生前代保管之父母證
    件、遺物、廣西房地所有權狀及慈恩塔所有權狀，並非系爭
    遺囑指定執行之項目，被告三人無權代為保管，且家父盧馴
    逝世時之骨灰塔位，乃家母黃容芬所購買，被告三人竟於93
    年3 月擅自冒名取銷權狀，將骨灰取走，偽造文書及侵占罪
    怎能不論？(四)被告丙○○之偽造文書犯行亦灼然甚明：台北
    銀行城東分行及台北長安郵局之盧夢珠帳戶己被冒名結清，
    則被告丙○○冒盧夢珠之名結清帳戶之行為，顯已構成刑法
    第210 條偽造文書罪；(五)被告三人於尚未知悉有遺囑及未取
    得鑰匙、未通知告訴人等法定繼承人之情形下，即私自侵入
    盧夢珠之住居中搜刮財物，顯已構成刑法違法搜索罪及竊盜
    罪。原檢察官就上開疑點未詳予調查，便遽予不起訴處分，
    顯有應調查而未調查之重大違背法令，且行為人有無侵占、
    偽造文書之犯罪行為，是否該當構成要件，係以行為當時為
    斷，並不以事後之歸還或補正而有治癒之效果，且原檢察官
    就遺囑真偽僅以寥寥數件之筆跡為斷，實嫌速斷，被告等之
    行為實已構成侵占及偽造文書等罪，請求准為交付審判之裁
    定，以正法紀等語。
二、告訴人不服上級法院檢察署檢察長或檢察總長認再議為無理
    由而駁回之處分者，得於接受處分書後十日內委任律師提出
    理由狀，向該管第一審法院聲請交付審判；法院認為交付審
    判之聲請不合法或無理由者，應駁回之，刑事訴訟法第258
    條之1 、第258 條之3 第2 項前段，分別定有明文。查本件
    聲請人告訴被告三人涉犯竊盜、侵占、偽造文書等案件，經
    臺灣板橋地方法院檢察署檢察官偵查後，先後於93年3 月15
    日以93年度偵字第3992號、於93年9 月30日以93年度偵續字
    第193 號，以被告犯罪嫌疑不足為由而作成不起訴處分。嗣
    經聲請人聲請再議後，雖均經臺灣高等法院檢察署檢察長命
    令發回續行偵查，惟經臺灣板橋地方法院檢察署檢察官再度
    續行偵查後，仍認被告之犯罪嫌疑不足，而於93年12月23日
    以93年度偵續一字第67號為不起訴處分，經聲請人三度聲請
    再議後，臺灣高等法院檢察署檢察長則於94年2 月14日以94
    年度上聲議字第445 號駁回其再議之聲請，並於94年2 月25
    日及3 月2 日分別送達該處分書予聲請人二人等情，業經本
    院依職權調取前揭偵查卷證核閱無誤，並有臺灣高等法院檢
    察署送達證書2 紙附卷可稽，其於同年3 月4 日委任楊金順
    律師及陳佳雯律師聲請本件交付審判案件，核與前開聲請程
    序之相關規定相合。
三、按犯罪事實應依證據認定之，無證據不得認定犯罪事實，刑
    事訴訟法第154 條第2 項定有明文。事實之認定，應憑證據
    ，如未能發現相當證據，或證據不足以證明，自不能以推測
    或擬制之方法，以為裁判基礎。認定犯罪事實所憑之證據，
    固不以直接證據為限，間接證據亦應包含在內，惟採用間接
    證據時，必其所成立之證據，在直接關係上，雖僅足以證明
    他項事實，而由此他項事實，本於推理之作用足以證明待證
    事實者，方為合法（最高法院40年臺上字第86號判例、32年
    度上字67號判例參照）。茍積極證據不足為不利於被告事實
    之認定時，即應為有利於被告之認定，更不必有何有利之證
    據。按告訴人之告訴，本以使被告受刑事訴追為目的，故其
    陳述是否與事實相符，自應調查其他證據，以資審認，苟其
    所為攻擊之詞，尚有瑕疵，則在此瑕疵未予究明以前，即不
    能遽採為斷罪之基礎（最高法院69年臺上字第1531號判例參
    照）。
四、本案聲請人雖狀請本院向盧夢珠生前任教之台北市長安國中
    函調盧夢珠之履歷書正本及其他留存於該校需由盧夢珠親書
    之文書資料正本，並以之作為鑑定樣本，囑託刑事警察局或
    法務部調查局再次鑑定系爭遺囑之真偽，惟按告訴人不服上
    級法院檢察署檢察長或檢察總長認再議為無理由而駁回之處
    分者，得於接受處分書後十日內委任律師提出理由狀，向該
    管第一審法院聲請交付審判；法院認為交付審判之聲請不合
    法或無理由者，應駁回之，法院為裁定前，得為必要之調查
    ，刑事訴訟法第258 條之1 、第258 條之3 第2 項前段、第
    3 項分別定有明文。依上開條文之立法意旨，既係對於檢察
    官不起訴或緩起訴裁量權制衡之一種外部監督機制，法院僅
    在就檢察官所為不起訴或緩起訴之處分是否正確加以審查，
    以防止檢察機關濫權，依此立法精神，法院就聲請交付審判
    案件之審查，所謂「得為必要之調查」，其調查證據之範圍
    ，自應以偵查中曾顯現之證據為限，不可就告訴人新提出之
    證據再為調查，亦不可蒐集偵查卷外之證據，則法院就聲請
    交付審判案件之審查，所謂「得為必要之調查」，其調查證
    據之範圍，自更應以偵查中曾顯現之證據為限，否則將與刑
    事訴訟法第二百六十條之再行起訴規定混淆不清（臺灣高等
    法院91年4 月25日第1 次刑事庭庭長法律問題研究會議決議
    意旨參照）。是聲請人前開所請，於法即難照准，合先敘明
    。
五、查被告甲○○等3 人於偵訊時均堅決否認有何侵占、偽造文
    書等罪嫌，復具狀向本院答辯略稱：(一)被告戊○○於偵查程
    序中未曾供稱係自證人汪寶珠處取得伊交付之保險箱鑰匙，
    證人汪寶珠亦未證稱伊親手將鑰匙交付被告戊○○，自無供
    述不一之情形，且倘被告戊○○未受二姑交託，如何得知保
    險箱情事及係何行庫與開箱之方式？伊取得盧夢珠之鑰匙既
    不違背其本意，則其究係如何取得其保險箱鑰匙，即與犯罪
    之成立無關；(二)被告戊○○及丙○○於開啟保險箱時並未發
    現任何祖父母之
    登記名義人，且在未經全體繼承人同意之下，本難交付予部
    分繼承人，慈恩塔所有權狀係依慈恩塔規定由大姑彭盧之玲
    辦理變更登記，另祖父骨灰原放置之臨濟禪寺本屬非法之靈
    骨塔，且經二姑生前將之遷往慈恩園與祖母合葬；(三)被告丙○○係依據二姑盧夢珠之遺囑，以盧孟珠之名義將其銀行及
    郵局之帳戶結清，自無生損害於盧夢珠之虞等語。經查：
    (一)被告等三人主張渠係依被繼承人盧夢珠之遺囑處理其相關
      財產等情，業據被告丙○○提出盧夢珠生前預立之遺囑原
      本一份，該份遺囑並由國立故宮博物院之信封封緘，並署
      名「戊○○、明明親啟」字樣。又觀該遺囑內容，載明指
      定由被告戊○○、丙○○二人處理存款、房地產、金飾、
      退休金、保險金等遺產之處理，該份遺囑末了並有「二姑
      盧夢珠親筆」等字樣，自該份遺囑形式及內容觀之，應具
      備民法第1190條「自書遺囑」之效力。聲請人雖一再爭執
      該份遺囑之真偽，然經檢察官將盧夢珠生前於台北銀行城
      東分行檢附之印鑑卡正本及合作金庫銀行城東分行檢附之
      印鑑卡正本與系爭遺囑正本送請內政部警政署刑事警察局
      鑑定比對後，其鑑定結果為：「送鑑盧夢珠之台北市銀行
      及合作金庫開戶印鑑卡上之筆跡與遺囑上筆跡相符」，有
      該局93年7 月29日刑鑑字第0930142632號鑑驗通知書及筆
      跡鑑驗說明、臺灣板橋地方法院檢察署93年7 月8 日板檢
      博新（順）93年度偵續字第193 號函在卷可憑（見偵續卷
      第75至77頁），且前開台北銀行城東分行印鑑卡正本之啟
      用日期為77年7 月1 日（見偵續卷第58頁）、合作金庫銀
      行城東分行印鑑卡正本之啟用日期為77年6 月30日（見偵
      續卷第82頁），斯時被告戊○○、丙○○不過為十四歲、
      十二歲，若謂盧夢珠帶同十四歲、十二歲之少年前往銀行
      開戶，並由少年代為填寫印鑑卡，實違常情。再以肉眼比
      較前開二張印鑑卡之筆跡與盧夢珠在台北銀行長安分行、
      臺灣銀行松江分行開戶之印鑑卡筆跡（見偵續卷第67頁、
      45頁），四張印鑑卡之筆跡顯係出於同一人所為，是若謂
      盧夢珠前往該四家行庫開戶時，均由被告甲○○陪同，並
      由被告甲○○代為填寫印鑑卡，亦違常情。從而，聲請人
      謂被告三人其中之一曾陪同盧夢珠前往開戶代她填寫資料
      云云，顯係臆測之詞，不足採信。
    (二)聲請人即告訴人指訴被告戊○○係意圖為自己不法之所有
      ，竊取盧夢珠位於台北市○○區○○街133 號之4
      之財物及保險箱鑰匙，並因之竊取盧夢珠置放在保險箱內
      之不詳重要財物、契據，得手後據為己有，因認被告戊○○涉犯竊盜犯嫌。惟按竊盜罪之成立，以行為人主觀上有
      不法所有之意圖為必要，所謂不法所有，係指非法取得他
      人之物，據為自己或第三人所有而言。查本件被告始終並
      未主張渠有將盧夢珠之財產據為己有之意，又被告戊○○
      雖不否認有持保險箱鑰匙打開盧夢珠之保險箱，並依前述
      系爭遺囑為若干行為，然此遺囑既載稱：「漢鴻、明明：
      開箱後，立即將存款部分（包括活存及定存）解約提出，
      存入你們的戶頭，並作以下分配：………」等語，且證人
      汪寶珠於92年10月22日偵訊時亦曾證稱：「（〈提示遺囑
      〉是否為盧夢珠的遺囑？）是，我和他很要好，他沒有結
      婚，也沒有子女，他在91年5 月6 日在長庚開刀，開刀當
      天只有我在場，他給我一張紙條，要我有事通知戊○○及
      彭素鳳（提出影本附卷），彭女也是越南華僑，但他長期
      在紐西蘭，珠並交給我一串鑰匙要我轉交予鴻」（發查卷
      第118 頁反面），可知被告戊○○主張係受被繼承人盧夢
      珠所託而處理其相關財產等語，亦非子虛，從而被告戊○○主觀上並非基於為自己或他人不法所有之意思，而持鑰
      匙開啟保險箱或為其他遺囑上所指定之行為等情，應堪認
      定，自難遽以竊盜罪相繩。至於被告戊○○實際上究係如
      何處得盧夢珠之鑰匙，核與本件被告等犯罪成立與否無關
      。
    (三)聲請人即告訴人雖又指稱被告三人涉有侵占盧夢珠所保管
      之父母證件、遺物、廣西房地所有權狀及慈恩塔所有權狀
      ，並擅將其父盧馴逝世時由其母黃容芬所購買之骨灰塔位
      冒名取銷權狀，將骨灰取走，因認渠涉犯共同偽造文書及
      侵占罪嫌，然按刑法上之竊盜罪，係以竊取他人所持有之
      物為成立要件，如對於自己持有之他人所有物，而為不法
      取得之行為，即應成立侵占罪（最高法院19年上字第1673
      號判例參照），亦即刑法上之侵占罪係以意圖為自己或第
      三人不法之所有，擅自處分自己持有他人所有之物，或變
      易持有之意思為所有之意思而逕為所有人行為，為其成立
      要件，故行為人侵占之物，必先有法律或契約上之原因在
      其合法持有中者為限（最高法院92年度台上字第1821號判
      決參照）。本案聲請人前既主張被告戊○○係以不法所有
      之意圖而竊取盧夢珠位於台北市○○區○○街133 號之4
      險箱內之不詳重要財物、契據，得手後據為己有，似認此
      等財物並非被告等人合法持有之物，本與刑法上侵占罪之
      犯罪客體不符。另就慈恩園紀念館之靈骨塔乙節，聲請人
      所指之慈恩園靈骨塔為盧夢珠生前分別以被告戊○○及自
      己名義所購，並非以黃容芬之名義購買，此有慈恩園寶塔
      誠業股份有限公司91年4 月9 日所出具之慈恩園寶塔永久
      使用權狀正本二份在卷可據（見偵續一卷第80頁、90頁）
      ，而盧夢珠係於92年6 月12日去世，可見該靈骨塔在盧夢
      珠去世前即已登記為被告戊○○持有，則被告戊○○實無
      冒名取銷權狀侵占該靈骨塔可言。又盧馴所有位於廣西之
      房地所有權並未變更乙節，業據聲請人丁○○自稱：「（
      桂林房地的所有權有無變更？）沒有，還是我父親的，我
      之前說錯了，我主要是告他們變更靈骨塔所有權」（見偵
      續一字卷第26頁），又無其他證據可證被告等人有將之據
      為己有之客觀事實，另聲請人雖又主張被告同時將盧夢珠
      所保管之父母證件及遺物占為己有，然此物究何所指，則
      未據聲請人明確指明，亦難單憑其指訴，即認有何犯罪嫌
      疑。
    (四)刑法第210 條之偽造變造私文書罪係以偽造、變造私文書
      ，足以生損害於公眾或他人為其成立要件，如對公眾或他
      人無生損害之虞，即難以該罪相繩。本件盧夢珠之遺囑載
      稱：「漢鴻、明明：開箱後，立即將存款部分（包括活存
      及定存）解約提出，存入你們的戶頭，並作以下分配：…
      ……」等語，已如前述，則被告丙○○依盧夢珠之遺囑以
      盧夢珠之名義結清盧夢珠在台北銀行城東分行及台北長安
      郵局之帳戶，自無生損害於盧夢珠之虞，是尚難課被告丙○○以偽造文書罪責。
    (五)聲請意旨雖謂：被告三人於尚未知悉有遺囑及未取得鑰匙
      、未通知告訴人等法定繼承人之情形下，即私自侵入盧夢
      珠之住居中搜刮財物，顯已構成刑法違法搜索罪云云。惟
      按刑法第三百零七條所定不依法令搜索他人身體、住宅、
      建築物、舟、車、航空機之罪，係以有搜索權之人違法搜
      索為成立要件。若無搜索職權之普通人民，侵入他人住宅
      擅行搜索，祇應成立刑法第三百零六條第一項之罪，要不
      能執同法第三百零七條以相繩（最高法院32年非字第265
      號判例參照），本案被告三人既係無搜索職權之普通人民
      ，本不符刑法第307 條行為主體之構成要件，故聲請人謂
      渠另犯該條之罪，亦有誤會，附此說明。
五、綜上所述，原偵查、再議機關依偵查所得證據，認定被告三
    人被訴竊盜、侵占、偽造文書等犯罪嫌疑均有不足，而先後
    為不起訴處分及再議駁回處分，核無不合。聲請人主張伊係
    法定之繼承權人，固非無據，然此究屬民事之繼承權糾葛，
    核與刑事上是否成立前開犯罪係屬二事，故其指摘不起訴及
    駁回再議等處分為不當，聲請交付審判，非有理由，應予駁
    回。
據上論結，應依刑事訴訟法第258 條之3 第2 項前段，裁定如主
文。
中　　華　　民　　國　　94　　年　　5 　　月　　11　　日
                  刑事第十一庭審判長法  官  潘  翠  雪
                                    法  官  王  士  珮
                                    法  官  楊  明  佳
上列正本證明與原本無異。
本裁定不得抗告。
                                    書記官  黃  炎  煌
中　　華　　民　　國　　94　　年　　5 　　月　　11　　日
